【裁判字號】    97,上,107
【裁判日期】    970806
【裁判案由】    返還林地等
【裁判全文】
臺灣高等法院臺中分院民事判決        97年度上字第107號
上  訴  人  甲○○
訴訟代理人  林道啟律師
複  代理人  乙○○
上  訴  人  丙○○
訴訟代理人  溫瑞榮
被 上訴 人  行政院農業委員會林務局東勢林區管理處
法定代理人  丁○○
訴訟代理人  張柏山律師
複  代理人  羅淑菁律師
上列當事人間請求返還林地等事件，上訴人對於中華民國97年1
月29日臺灣臺中地方法院95年度訴字第3157號第一審判決，提起
上訴，本院於97年7月23日言詞辯論終結，判決如下：
    主      文
上訴駁回。
第二審訴訟費用由上訴人甲○○負擔百分之九五，餘由上訴人丙
○○負擔。
    事實及理由
一本件上訴人上訴聲明，求為判決：(一)原判決不利上訴人部分廢
  棄；(二)上開廢棄部分，被上訴人在第一審之訴駁回。被上訴人
  答辯聲明，求為判決：上訴駁回。
二被上訴人主張：坐落台中縣和平鄉大甲溪事業區第67林班假17
  地號地目林之土地係於民國78年間改編（下稱系爭林地，原編
  定為同林班假22地號），上訴人丙○○於87年7月28日與伊簽
  訂台灣省德基水庫集水區域內國有森林用地出租造林契約書（
  下稱系爭租約），約定丙○○向伊承租系爭林地供作造林，樹
  種以香杉、楓香、台灣櫸、扁柏、柳杉、紅檜、赤揚為限，現
  有之梨、桃、蘋果依序75、75、400株數不得增植或補植，租
  賃期間自86年10月1日起至95年9月30日屆滿，惟行政院基於國
  有林班地承租人違規種植檳榔、茶、果樹、農作物，造成水土
  流失，每逢風災土石流災害嚴重，將前開違規使用情形納入91
  年1月9日第2768次院會決議通過之「國土保安計畫－解決土石
  流災害具體執行計畫」內，依照「加速全面造林整治土石流計
  畫」，自91年至93年12月底加強執行造林計畫並列管。為此行
  政院農業委員會林務局訂定國有林班地恢復造林計畫時程及措
  施，要求違規使用國有林班地之承租人配合改正造林。伊嗣於
  91年6月7日通知函請丙○○配合造林，然丙○○未配合造林，
  伊乃於94年8月3日以該郵局第113號存證信函通知丙○○，表
  示因丙○○未依規定恢復造林故終止雙方訂定之系爭租約，系
  爭租約自已合法終止，該租約且已屆滿，伊亦未同意續約，而
  系爭林地實際上為上訴人甲○○所直接占有使用，經實測占用
  面積達3.4061公頃，甲○○並興建如附圖代號Ａ、Ｂ部分所示
  面積依次0.0223、0.0204公頃之工寮，其為無權占有人，依民
  法第767條規定，伊本於所有物返還請求權，得請求甲○○拆
  除各該工寮而將土地返還伊。又丙○○積欠伊91年度租金新台
  幣（下同）5萬4466元及92年度租金4萬2693元，合計9萬7159
  元，伊基於租賃之法律關係，得請求丙○○給付等情，爰求為
  命甲○○將系爭林地內如上工寮予以拆除並返還土地，及丙○
  ○如數給付伊租金之判決（被上訴人超過上開部分之請求，經
  原審判決駁回，未據其聲明不服，已告確定）。
三上訴人甲○○則以：上訴人丙○○實際耕作使用同林班假23地
  號林地，而非系爭林地。因伊於75年間與被上訴人訂立造林契
  約時所書地號自始即有錯誤，故系爭林地實際為伊所耕作使用
  。伊亦未違約使用系爭林地，被上訴人自無權終止契約，該契
  約應仍繼續存在等語置辯。上訴人丙○○以：伊實際耕作假23
  地號林地，租賃期間均依系爭租約所載為履行，且依約種植樹
  種，無違規使用國有林班地。又伊既非租用系爭林地，被上訴
  人請求伊給付租金即有未合等語，資為抗辯。
四關於：(一)系爭林地原編定為大甲溪事業區第67林班假22地號，
  嗣於78年間改編為第67林班假17地號，丙○○於87年7月28日
  與被上訴人簽訂台灣省德基水庫集水區域內國有森林用地出租
  造林契約書，約定丙○○向被上訴人承租系爭林地供作造林，
  樹種以香杉、楓香、台灣櫸、扁柏、柳杉、紅檜、赤揚為限，
  現有之梨75株數、桃75株數、蘋果400株數不得增植或補植，
  租賃期間自86年10月1日起至95年9月30日屆滿。(二)行政院基於
  國有林班地承租人違規種植檳榔、茶、果樹、農作物，造成水
  土流失，每逢風災，土石流災害嚴重，將前開違規使用情形納
  入91年1月9日第2768次院會決議通過之「國土保安計畫－解決
  土石流災害具體執行計畫」內，依照「加速全面造林整治土石
  流計畫」，自91年至93年12月底加強執行造林計畫並列管。為
  此行政院農業委員會林務局訂定國有林班地恢復造林計畫時程
  及措施，要求違規使用國有林班地之承租人配合改正造林。(三)
  被上訴人於91年6月7日以豐原十支郵局第1045號存證信函通知
  並請求丙○○配合造林，丙○○於91年6月12日收受通知，被
  上訴人於94年8月3日以豐原十支郵局第113號存證信函通知丙
  ○○，表示因丙○○未依規定恢復造林，故終止雙方訂定之國
  有森林用地出租造林契約，丙○○於94年9月13日收受通知，
  且雙方租約屆滿，被上訴人亦未同意續約。(四)系爭林地實際上
  為上訴人甲○○所占有使用，並興建如附圖代號Ａ部分所示面
  積0.0223公頃之工寮、及Ｂ部分所示面積0.0204公頃之工寮。
  (五)丙○○並未給付91年度租金5萬4466元及92年度租金4萬2693
  元，合計9萬7159元。以上，為兩造不爭執之事項。被上訴人
  關此主張，堪信為真實。
五兩造主要爭點厥為：(一)被上訴人依民法第767條規定，本於所
  有物返還請求權，請求甲○○拆除地上物交還土地，是否有理
  由？(二)被上訴人依租賃之法律關係，請求丙○○給付積欠之租
  金9萬7159元，是否有理由？
六按當事人締結之契約一經合法成立，其在私法上之權利義務，
  即應受契約之拘束，不能由一造任意撤銷（最高法院20年上字
  第1941號判例參照）。又意思表示錯誤係指意思表示之內容或
  表示行為有錯誤者而言，僅為得撤銷之原因，並非當然無效（
  參看最高法院94年度台上字第1225號判決）。本件被上訴人屢
  陳：系爭林地係丙○○所承租，丙○○並未配合造林，伊乃於
  94年8月3日以豐原十支郵局第113號存證信函通知丙○○，表
  示終止雙方訂定之國有森林用地出租造林契約，兩造就系爭林
  地之租約已合法終止等情。丙○○辯稱：伊承租及實際耕作者
  為系爭林地隔鄰如附圖所示假23地號面積0.54公頃之林地，與
  伊簽訂之上開出租造林契約書所載地號及面積皆不符，此項契
  約書內容係被上訴人之承辦人錯誤記載等語。經查：
  (一)被上訴人所提出其與丙○○於87年7月28日簽訂之台灣省德
    基水庫集水區域內國有森林用地出租造林契約書，明載丙○
    ○承租之土地為坐落台中縣和平鄉大甲溪事業區第67林班地
    如附圖假17地號面積1.76公頃林地，有卷附出租造林契約書
    1份可稽（見原審卷6至14頁），且為丙○○所不爭，觀閱該
    契約書記載：「一租賃物標示：(一)坐落：... 第67林班，如
    附圖部分。假17號地；(二)面積：壹公頃柒陸（全未涉及超限
    利用地）」甚明，雙方既均在該契約書上簽名，租賃契約顯
    已合法成立，雙方均應受租賃契約之拘束，縱使丙○○係以
    承租隔鄰假23地號面積0.54公頃土地之意，其簽約時表意與
    心中之意思不符而有意思表示錯誤之情事，亦僅能撤銷意思
    表示，於未撤銷前，仍應受租賃契約之拘束。雖丙○○提出
    其前手即林地承租人毛仁清65年、67年至69年間之國有林副
    產物分收價金繳款單影本（見原審卷51至54頁），其上面積
    均載為0.54公頃，要係假23地號土地面積，然參諸毛仁清與
    被上訴人於59年10月間所簽訂台灣省國有森林用地出租造林
    契約書、87年8月間會查之第67林班濫墾清理地承租人轉讓
    地造林情形調查表（轉讓人姓名：毛仁清，假地號：17、轉
    讓面積：1．76）、87年7月28日簽訂之台灣省德基水庫集水
    區域內國有森林用地出租造林契約書（見原審卷151至155、
    159至164頁），面積及轉讓面積均載為1.76公頃。更何況丙
    ○○承述其於93年11月24日向被上訴人所屬梨山工作站所致
    造林申請書，內載承租系爭假17地號面積1.76公頃林地，該
    申請書係伊提出無訛（見原審卷55頁、本院卷73頁背面）。
    足見丙○○自訴外人毛仁清處轉讓之承租林地面積確為1.76
    公頃，顯係系爭林地即假17地號土地。參稽上情，丙○○實
    際耕作之林地地號縱與前開契約書所載地號不符，不論是否
    係因作業疏失所致，於未撤銷意思表示以前，仍應受租賃契
    約之拘束。而丙○○就系爭租約迄未撤銷意思表示，為丙○
    ○所不爭，則丙○○於系爭租約存續期間即為系爭林地之承
    租人，自應受其拘束。是丙○○抗辯其非系爭林地之承租人
    ，委無足取。
  (二)觀諸系爭租約第10條記載：「本契約未約定事項，乙方（指
    丙○○，下同）同意依照台灣省國有林事業區出租造林地管
    理辦法，台灣省國有林事業區內濫墾地清理計畫，行政院核
    定之德基水庫集水區陡坡農用地（超限利用地）處理要點及
    有關法令規定辦理」（見原審卷11頁），亦見系爭租約已約
    明租賃條款未盡事宜，承租人仍受林政相關法令規定拘束。
    同租約第6條且載：「如有左列各款情形之一者，甲方（指
    被上訴人，下同）得終止本租約收回林地：...  (三)乙方在租
    用林地上水土保持維護未達規定標準或因故意過失破壞水土
    保持設施，經甲方或台灣省政府農林廳水土保持局通知限期
    改善逾期不改善至規定標準者。... (十)乙方違反本契約之約
    定者」等字（見原審卷9、10頁）。參以行政院基於國有林
    班地因承租人違規種植檳榔、茶、果樹、農作物，造成水土
    流失，每逢風災，土石流災害嚴重，遂將前開違規使用情形
    納入91年1月9日第2768次院會決議通過之「國土保安計畫－
    解決土石流災害具體執行計畫」內，依照「加速全面造林整
    治土石流計畫」，自91年至93年12月底加強執行造林計畫並
    列管。為此行政院農業委員會林務局訂定國有林班地恢復造
    林計畫時程及措施，要求違規使用國有林班地之承租人配合
    改正造林，有該林務局91年4月15日91林政字第0911720219
    號函足憑（見原審卷15至17頁）。被上訴人乃於91年6月7日
    以豐原十支郵局第1045號存證信函通知丙○○以：「台端向
    本處承租坐落大甲溪事業區第67林班出租造林假17地號面積
    1.76公頃之土地，請台端於91年6月15日出具切結書，載明
    應於91年12月底前完成行列混植每公頃造林木600株以上或
    達每公頃規定株數1/3以上，至93年底前依規定造林樹種每
    公頃株數完成造林，並於造林後應配合維持造林木正常生長
    ，將違規作物逐漸減少，否則應終止租約、收回林地，並將
    地上物收歸國有」等語，言請丙○○配合造林，該存證信函
    業經丙○○於91年6月12日收受（見原審卷18、19頁）。惟
    丙○○並未配合造林，此經證人即林務局巡視員林清平證稱
    ：伊於95年9月間去抽驗，系爭林地仍未依規定配合造林等
    語屬實（見原審卷137頁背面）；核與實際占有使用系爭林
    地之上訴人甲○○自承林清平於95年9月間抽查時，因樹苗
    尚未送到，後來有補種配合造林等情節相符（見原審卷266
    頁），足見被上訴人於94年8月3日以豐原十支郵局第113號
    存證信函通知丙○○稱：「台端承租本處轄管大甲溪事業區
    第67林班假17號地面積1.76公頃，未依行政院農業委員會林
    務局91年4月15日林政字第0911720219號函等規定恢復造林
    ，自即日起終止雙方訂定之國有林出租造林契約，並限於94
    年9月30日前將林地交還本處」等語，表示終止租賃契約並
    請求返還林地以前，系爭林地之承租人丙○○確未依規定配
    合造林，且該存證信函業由丙○○於94年9月13日收受，有
    存證信函可證（見原審卷20、21頁），被上訴人所為終止系
    爭租約之意思表示，應屬有據，況系爭林地之租約嗣又於95
    年9月30日屆滿，被上訴人先前已表示終止租約之意思，亦
    無租賃期限屆滿後，承租人仍為租賃物之使用收益，而出租
    人不即表示反對之意思者，視為以不定期限繼續契約之效果
    。益見丙○○就此簽約承租之系爭林地，已無正當權源，至
    為明顯。
  (三)被上訴人主張丙○○積欠91年度租金5萬4466元及92年度租
    金4萬2693元，合計9萬7159元，為丙○○所不爭，自堪憑信
    。雖丙○○辯以伊承租者為假23地號面積0.54公頃林地，被
    上訴人超收租金云云，然丙○○簽訂系爭租約所承租者為系
    爭林地而非假23地號林地，有如前述，其執以為辯，洵不足
    採。
七被上訴人迭陳：系爭林地實際耕作人為甲○○，經實測其占用
  林地面積達3.4061公頃，其並在該林地上興建如附圖代號Ａ、
  Ｂ部分所示面積按序0.0223、0.0204公頃之工寮，為無權占有
  ，伊依民法第767條規定，請求甲○○拆除各該工寮，將土地
  返還伊之情。甲○○辯稱：伊約於75、76年間向訴外人王贊錚
  購買土地使用權而在系爭林地耕作，此有國有林副產物分收價
  金繳款單2張可證，其中編號1006號之單據係王贊錚繳納，另
  編號1080號之單據則由伊繳納，該單據上面積則係林務局弄錯
  。伊種植之林地最早為假22地號，後來改編為假17地號，被上
  訴人弄錯誤植為13、31地號。原本王贊錚在讓與伊之前實際種
  植1/2，另一半係訴外人許瑞明在種植，但整筆都用王贊錚名
  義繳納價金。嗣伊自王贊錚與許瑞明分別受讓兩部分使用權，
  現在全部1.76公頃均由伊種植，又許瑞明所種植部分約於2年
  前讓與伊，伊有向被上訴人反應，但被上訴人回覆無庸更改。
  伊另於75年間以王贊錚之租約與被上訴人換約，面積為0.54公
  頃，此因60幾年間換地號時即已發生錯誤等語。查：
  (一)甲○○就其為系爭林地之實際耕作人及上開工寮為其所有之
    事實並不爭執，且經原審囑託台中縣東勢地政事務所於96年
    6月28日施測，製作土地複丈成果圖1份足參（見原審卷116
    頁）。觀諸被上訴人所提出其與甲○○簽訂之台灣省德基水
    庫集水區域內國有森林用地出租造林契約書，記載甲○○承
    租坐落台中縣和平鄉大甲溪事業區第67林班地，如契約書附
    圖部分假13、31地號（39、23）、面積0.485公頃林地，有
    出租造林契約書1份可稽（見原審卷248至253頁），此租賃
    物所在分別位於系爭林地之上方及下方，迥非系爭林地。
  (二)被上訴人及甲○○既均在上開出租造林契約書上簽名，租賃
    契約已然合法成立，雙方均應受租賃契約之拘束，縱甲○○
    係以承租系爭假17地號面積1.76公頃土地之意，其在簽約時
    表意與心中之意思不符而有意思表示錯誤之情事，亦僅能撤
    銷意思表示，於未撤銷以前，仍應受租賃契約之拘束，租賃
    契約並非當然無效。雖甲○○提出其前手即林地承租人王贊
    錚66年間繳納之國有林副產物甲梨業字第1006號分收價金繳
    款單（見原審卷89頁），其上面積記明1.76公頃，要係假17
    地號土地面積，然參諸台灣省政府農林廳林務局大甲林區管
    理處77年11月22日77甲經字第7878號函、台灣省政府農林廳
    林務局大甲林區管理處77年11月9日77甲梨業字第1156號函
    、轉讓地造林情形調查表、承租權轉承讓申請書、印鑑證明
    、切結書、分割同意書、王贊錚與被上訴人於85年12月18日
    補辦簽訂之台灣省德基水庫集水區域內國有森林用地出租造
    林契約書（訂約紀錄載以訂約日期文號：59年10月16日林政
    字第51304號承租人王贊錚）、甲○○與被上訴人於77年間
    簽訂之台灣省德基水庫集水區域內國有森林用地出租造林契
    約書（訂約紀錄載以訂約日期文號：59年10月16日林政字第
    51304號；第1次換約：81年8月4日勢政字第5885號承租人甲
    ○○）、甲○○與被上訴人於81年8月間簽訂之上開出租造
    林契約書、梨山工作站濫墾地清理租地造林清查名冊影本（
    見原審卷219至257頁），明確記載甲○○承租地號為假13、
    31地號（39、23），均非系爭林地，足徵甲○○自王贊錚轉
    讓之承租林地面積確係假13、31地號（舊地號為39、23）林
    地。基上，甲○○實際耕作之林地與前開出租造林契約書所
    載地號不符，不論是否係因作業疏失所致，於未撤銷意思表
    示以前，仍應受租賃契約之拘束。甲○○抗辯其為系爭林地
    之承租人，尚難遽採。
  (三)雖甲○○另辯：本件確實有地號錯誤之問題，伊從75年間起
    實際耕作之土地即為假17地號林地；被上訴人於文書處理作
    業時將伊承租之林地地號誤植，伊與被上訴人間之租賃標的
    為假17地號土地；伊本於租賃契約占有假17地號土地，該租
    賃契約尚未終止，伊自非無權占用系爭林地云云。惟被上訴
    人則予否認，並陳稱：甲○○、丙○○所簽訂之租賃契約並
    無誤載地號之情形。伊與甲○○就假23地號（面積0.485公
    頃，後來分割為假13、31地號面積依序0.215、0.27公頃）
    林地有簽訂租賃契約；但伊與甲○○就假17地號土地並無成
    立租賃契約之合意，亦無簽訂書面租賃契約。且伊與丙○○
    簽訂出租造林契約書係以毛仁清於59年間所簽訂之租賃契約
    為依據而辦理轉讓手續，況毛仁清於87年間補辦之兩份契約
    內容與先前59年10月間簽訂之契約內容相符，故無誤植之情
    形，亦無作業疏失之狀況。甲○○部分則以王贊錚於59年間
    所簽訂之租賃契約為依據而辦理轉讓手續，依契約內容來看
    並無誤植或作業疏失。目前林地之地號都是編「假」地號，
    僅為暫時性，但甲○○及丙○○所承租之土地面積與各該前
    手所承租之土地面積皆相符等語（見本院卷62頁背面至63頁
    、74頁）。審酌上情，被上訴人與丙○○就系爭假17地號林
    地簽訂書面租賃契約，租賃契約既已合法成立，雙方即有成
    立租賃契約之合意。而被上訴人與甲○○就系爭假17地號土
    地並無簽訂書面租賃契約，且被上訴人否認雙方就系爭林地
    有何成立租賃契約之合意，甲○○復未舉出其他確切證據以
    實其說，甲○○執詞抗辯，實難憑採。至甲○○提出大甲溪
    區第67林班內假地號地籍圖影本1份（見原審卷138頁、本院
    卷71頁），辯述林管處人員查勘現場係由承租人自行指界，
    故不能發現編訂地號誤植之情形，致一再引用誤植之資料乙
    節。經觀該地籍圖影本上有以類如原字筆填寫「甲○○」等
    字樣，質諸被上訴人陳稱：該地籍圖非伊提出，伊不知係何
    人提出，且不知甲○○三字係何人加記等語，尚難徒憑該地
    籍圖影本上載：「地號22、地別：農、面積：1.76、姓名：
    王贊錚，備考：（甲○○）」等字，即得遽予推認被上訴人
    與甲○○間就系爭假17地號林地有成立租賃契約之合意，仍
    不足據為甲○○主張利己事實之證明。
  (四)按所有人對於無權占有或侵奪其所有物者，得請求返還之；
    對於妨害其所有權者，得請求除去之；有妨害其所有權之虞
    者，得請求防止之，民法第767條定有明文。本件甲○○辯
    謂其為系爭林地之承租人而有占有之正當權源，尚不足採，
    而其現仍占有系爭林地實際耕作，則被上訴人本於所有物返
    還請求權，請求甲○○拆除工寮返還土地，即屬有據。
八綜上所述，被上訴人主張甲○○應拆除工寮返還土地、丙○○
  應給付訟爭租金，尚屬可信；上訴人所辯，均不足採。從而，
  被上訴人依民法第767條規定，本於所有物返還請求權，請求
  甲○○應將坐落台中縣和平鄉大甲溪事業區第67林班假17地號
  面積3.4061公頃林地內如附圖代號Ａ所示面積0.0223公頃之工
  寮、如附圖代號Ｂ所示面積0.0204公頃之工寮予以拆除，並將
  該土地返還伊；及基於租賃之法律關係，請求丙○○給付伊9
  萬7159元，均應准許。原審除確定部分外為上訴人敗訴之判決
  ，及依兩造陳明以供擔保為條件，分別宣告准、免假執行，並
  無不合。上訴論旨，指摘原判決不當，求予廢棄改判，均非有
  理由，應駁回其上訴。
九本件事證已臻明確，兩造其餘攻擊防禦方法及舉證，核與判決
  結果不生影響，不另逐一論列，併此敘明。
十據上論結，本件上訴均無理由。依民事訴訟法第449條第1項、
  第78條、第85條第1項但書，判決如主文。
中    華    民    國    97    年    8     月    6     日
                  民事第一庭    審判長法  官  吳火川
                                      法  官  饒鴻鵬
                                      法  官  簡清忠
以上正本係照原本作成。
如對本判決上訴，須於收受判決送達後二十日內向本院提出上訴
書狀，其未表明上訴理由者，應於提出上訴後二十日內向本院提
出上訴理由書（須按他造人數附具繕本）。
上訴時應提出委任律師為訴訟代理人之委任狀。具有民事訴訟法
第四百六十六條之一第一項但書或第二項之情形為訴訟代理人者
，另應附具律師及格證書及釋明委任人與受任人有該條項所定關
係之釋明文書影本。
                                      書記官  鄧智惠
中    華    民    國    97    年    8     月    14    日
                                                      Ａ


司法院資訊處製作；財團法人民間司法改革基金會備份。
